【裁判字號】    98,建上,103
【裁判日期】    990720
【裁判案由】    給付承攬報酬
【裁判全文】
臺灣高等法院民事判決                 98年度建上字第103號
上  訴  人  連祥興業有限公司
法定代理人  丁○○
上  訴  人  戊○○
共      同
訴訟代理人  官朝永律師
複  代理人  甲○○
            乙○○
被  上訴人  丙○○
訴訟代理人  周承武律師
上列當事人間給付承攬報酬事件，上訴人對於中華民國98年9 月
30日臺灣士林地方法院98年度建字第24號第一審判決提起上訴，
經本院於99年7月6日言詞辯論終結，判決如下：
    主  文
原判決關於命上訴人各給付新台幣捌拾萬柒仟零伍拾元自民國九
十六年七月七日起至民國九十七年十二月二十六日止，按年息百
分之五計算之利息部分及該部分假執行宣告之裁判均廢棄。
上廢棄部分，被上訴人在第一審之訴及假執行之聲請均駁回。
其餘上訴駁回。
第二審訴訟費用由上訴人負擔。
    事  實  及  理  由
一、上訴人聲明求為判決：
    （一）原判決關於不利上訴人部分廢棄。
    （二）上廢棄部分，被上訴人在第一審之訴及假執行之聲請
          均駁回。
    （三）第一、二審訴訟費用由被上訴人負擔。
    被上訴人求為判決：上訴駁回。
二、被上訴人起訴主張：上訴人為臺北市政府工務局所核發95年
    建字第0137號建造執照（下稱系爭建造執照）所列之共同起
    造人，欲在台北市○○區○○段3小段361、361-1地號土地
    上建造房屋，因建造前須整地，乃與伊約定由伊負責承攬開
    工整地及基樁等假設工程（下稱系爭工程），伊即自民國（
    下同）96年3月31日起開始挖土、運土、棄土及設置預壘樁
    等工作，至96年6月22日止，計支出工程款新台幣（下同）2
    80萬4,100元。惟上訴人僅於96年4月12日給付挖土、運土及
    棄土施作費用19萬元，及於96年7月6日給付100萬元，尚積
    欠161萬4,100元。又上訴人曾與伊約定就上開工程款願負連
    帶清償責任等情。爰依據兩造間所成立契約之約定，求為命
    上訴人連帶給付161萬4,100元，及自96年7月7日起至清償日
    止，按年息5%計算利息之判決。（原審判命上訴人各給付80
    萬7,050元及自96年7月7日起算之法定遲延利息；而駁回被
    上訴人其餘之訴。上訴人就其敗訴部分聲明不服，提起上訴
    ；而被上訴人就其敗訴部分未聲明不服而告確定）。
    上訴人則以：伊等原為系爭建造執照之共同起造人，系爭建
    造執照發照日期係95年3月27日，依法應於領照日起6個月內
    開工，被上訴人於95年6月間承攬系爭建造執照變更事宜，
    約定報酬為100萬元，伊等已支付87萬元。惟被上訴人一再
    拖延，致延誤開工日期，雖經伊等申請建築工程開工展期，
    將開工日期延至95年12月29日，被上訴人仍未能辦妥系爭建
    造執照變更事宜。嗣被上訴人為補救系爭建造執照失效，提
    議先行開工，再向台北市政府工務局建築管理處（下稱台北
    市建管處）陳報係延誤申報開工日期，使系爭建造執照不致
    因逾期未開工而失效作廢，伊等因信賴被上訴人可完成變更
    系爭建造執照之承攬工作，予以同意，並已支付工程款119
    萬元。系爭工程既係被上訴人為辦理系爭建造執照變更所衍
    生，應屬於同一承攬契約。詎被上訴人始終未完成系爭建造
    執照之變更事宜，伊等已於96年10月30日終止兩造間變更建
    造執照之承攬契約，將系爭建造執照之建築基地出售，並指
    示被上訴人將基地移交買受人。被上訴人既未完成變更建造
    執照之承攬工作，自不得請求承攬報酬，應返還伊等業已支
    付之87萬元，而與被上訴人所請求本件之金額相抵銷。此外
    ，伊等未曾同意負連帶清償責任云云，資為抗辯。
三、經查上訴人為系爭建造執照之共同起造人，系爭建造執照發
    照日期係95年3月27日，開工期限為95年9月29日，嗣因起造
    人未辦理開工，而申請建築工程開工展期，將開工期限延展
    至95年12月29日。上訴人於95年6月間將系爭建造執照變更
    事宜交與被上訴人承攬，上訴人業已支付87萬元。被上訴人
    於95年11月16日提出辦理變更建造執照之申請，95年12月5
    日台北市建管處通知補正後，被上訴人乃於96年初，建議上
    訴人先行開工，再向主管機關陳報，以免系爭建造執照因逾
    期未開工而失效，經上訴人同意仍由被上訴人負責進行系爭
    工程，自96年3月31日起開始挖土、運土、棄土及設置預壘
    樁等工作，至96年6月22日止，計支出工程款280萬4,100元
    ，並申報開工審查，業經台北市政府都市發展局於96年12月
    12日准予備查。惟上訴人僅於96年4月12日給付19萬元，及
    於96年7月6日給付100萬元，尚欠工程款161萬4,100元未付
    。嗣經上訴人於96年10月30日向被上訴人表示終止辦理系爭
    建造執照變更事宜之承攬契約，之後，系爭建造執照於96年
    11月1日申報變更起造人為訴外人敦美建設股份有限公司（
    下稱敦美公司）之事實，有系爭建造執照、請款單、匯款委
    託書、支票、發票、台北市政府環境保護局執行違反廢棄物
    清理法案件裁處書、台北市政府都市發展局96年12月12日北
    市都建字第09674646900號函、97年1月15日北市都建字第09
    762603200號函、變更起造人申報書、變更起造人名冊、建
    造執照變更起造人審查表、及台北市政府都市發展局建造執
    照附表（二）（96年12月26日起造人變更為敦美公司）可稽
    （見原審卷第12、13、15-22、117-119、110、111-113頁、
    本院卷第167頁），且為兩造所不爭執（見原審卷第80頁反
    面、本院卷第41頁、46頁反面、47頁、150頁反面、170頁反
    面），並經本院依職權向台北市建管處調取系爭建造執照及
    變更設計建造執照卷宗核閱無訛，自堪信為真實。
四、被上訴人承攬上訴人之系爭建造執照變更事宜，於申請期間
    內，為避免建造執照逾期失效，而建議上訴人就坐落台北市
    ○○區○○段3小段361、361-1地號土地進行建屋前之整地
    及基樁工程，經上訴人同意後，交與被上訴人施作，共計支
    出工程款280萬4,100元，嗣於系爭工程施作完畢後，申報開
    工審查，亦已經台北市政府都市發展局准予備查，上訴人迄
    今僅支付工程款119萬元之事實，已如上述。而系爭建造執
    照之起造人既為上訴人，則有關系爭建造執照之開工施作事
    項自應由上訴人負責施作。嗣經上訴人將之交由被上訴人僱
    工施作，顯然已與被上訴人間成立承攬契約，則被上訴人依
    據兩造間所成立契約，請求上訴人給付所積欠工程款161萬
    4,100元，應屬有據。
五、按數人負同一債務，明示對於債權人各負全部給付之責任者
    ，為連帶債務。無前項之明示時，連帶債務之成立，以法律
    有規定者為限；又數人負同一債務或有同一債權，而其給付
    可分者，除法律另有規定或契約另有訂定外，應各平均分擔
    或分受之；其給付本不可分而變為可分者亦同，民法第272
    條、第271條分別定有明文。本件兩造間所成立上開契約，
    經核非屬法律規定應成立連帶債務。雖被上訴人主張上訴人
    曾承諾負連帶清償責任，然為上訴人所否認，而被上訴人復
    不能舉證以實其說，殊不足取。上訴人2人對於被上訴人所
    負既屬同一債務，且又屬可分之金錢給付，依前揭規定，自
    應平均分擔之，是被上訴人得向上訴人請求給付之金額，應
    各為80萬7,050元（其計算式為：1,614,100元÷2= 807,050
    元）。
六、上訴人雖抗辯被上訴人向伊等承攬變更建造執照事宜，伊等
    另已給付87萬元予被上訴人，惟被上訴人始終未能完成，致
    系爭建造執照期限即將失效，被上訴人始建議伊等先行開工
    ，故因開工而發生之系爭工程款全係因被上訴人未能完成變
    更建造執照事宜所衍生出來，應屬於同一承攬契約而生，伊
    等已於96年10月30日向被上訴人表示終止變更建造執照之承
    攬契約，被上訴人既未完成承攬工作，自不得請求上開工程
    款，伊等自得以上開87萬元主張抵銷云云。惟為被上訴人所
    否認，並以前揭情詞置辯；且查：
（一）兩造間所成立之變更系爭建造執照事宜之承攬契約，於兩
      造合意成立時，其給付之內容為被上訴人為上訴人辦理系
      爭建造執照變更事宜，而上訴人應給付被上訴人報酬100
      萬元，即已確定。而被上訴人確已於95年11月16日提出申
      請系爭建造執照之變更，經台北市政府都市發展局審核未
      符合規定，於95年12月4日通知改正之事實，已據被上訴
      人陳明（見本院卷第150頁反面），並有台北市政府都市
      發展局97年1月15日北市都建字第09762603200號函足稽（
      見本院卷第167頁），足見被上訴人申請變更系爭建造執
      照事宜於系爭建造執照所定開工期限95年12月29日屆滿前
      尚未獲主管機關核准。依建築法第36條規定，起造人應於
      接獲第一次通知改正之日起6個月內，依通知改正事項改
      正完竣送請復審，顯然被上訴人已無法於95年12月29日系
      爭建造執照之開工期限屆滿前完成復審，而上訴人復已自
      認當時有同意被上訴人之建議施作系爭工程（見原審卷第
      80頁反面），自堪認兩造間因變更系爭建造執照事宜不及
      ，為免系爭建造執照逾期失效而同意先行開始進行系爭工
      程，並約定仍交由被上訴人負責僱工進行系爭工程施作，
      則被上訴人因系爭工程施作所支出之工程款，既係為辦理
      開工而支出，顯難認係屬前開變更系爭建造執照事宜之同
      一承攬契約之一部，況果如上訴人所云係屬同一承攬契約
      範圍，則上訴人何以另願給付被上訴人工程款119萬元，
      亦顯與常情有悖。故上訴人以兩造間變更系爭建造執照之
      承攬契約未完成為由，拒絕給付被上訴人系爭工程之工程
      款，自屬無據。
（二）次按工作未完成前，定作人得隨時終止契約；又工作係分
      部交付，而報酬係就各部分定之者，應於每部分交付時，
      給付該部分之報酬，民法第511條前段、第505條第2項分
      別定有明文。又契約終止無溯及效力，在契約終止以前之
      契約關係，並不發生回復原狀之問題，終止以後則契約消
      滅，其已發生之權利變動不因之失其效力（最高法院95年
      度臺上字第1604號判決參照）。本件兩造間變更建造執照
      之承攬契約，並未定有期限。雖上訴人抗辯被上訴人係允
      諾於一個多月即可完成系爭建造執照之變更事宜（見原審
      卷第162頁），然為被上訴人所否認，而上訴人復不能舉
      證以資證明，尚不足取。而兩造間所成立變更系爭建造執
      照之承攬契約，既經由上訴人於96年10月30日向被上訴人
      表示終止，為兩造所不爭執（見原審卷第162頁、本院卷
      第170頁反面），則上訴人為系爭建造執照變更事宜，業
      已交付予被上訴人之承攬報酬87萬元，依民法第505條第2
      項規定，應認係定作人就承攬人已完成部分所給付之報酬
      ，且因終止契約係向後發生效力，被上訴人於終止前已受
      領之給付，亦不發生回復原狀問題。
（三）復按二人互負債務，而其給付種類相同，並均屆至清償期
      者，各得以其債務與他方之債務，互為抵銷，民法第334
      條第1項固定有明文。依上所述，上訴人所給付予被上訴
      人之87萬元係屬被上訴人承攬變更系爭建造執照事宜，已
      完成部分工作之報酬，而該承攬契約既經上訴人予以終止
      ，不生無回復原狀效力，上訴人對於被上訴人即無請求返
      還87萬元報酬之債權存在，則其所為之抵銷抗辯，亦不足
      取。
七、末按給付有確定期限者，債務人自期限屆滿時起，負遲延責
    任；又給付無確定期限者，債務人於債權人得請求給付時，
    經其催告而未為給付，自受催告時起，負遲延責任。其經債
    權人起訴而送達訴狀，或依督促程序送達支付命令，或為其
    他相類之行為者，與催告有同一之效力，民法第229條第1項
    、第2項定有明文。查系爭工程款之給付係屬未定期限債務
    ，而被上訴人依督促程序聲請法院核發支付命令，係於97年
    12月26日始送達於上訴人，有送達證書足稽（見原審卷第30
    、31頁），依上規定，上訴人自97年12月27日起，始負給付
    遲延責任，則被上訴人逾此部分法定遲延利息之請求，即屬
    無據。
八、綜上所述，被上訴人依據兩造間所成立契約之約定，請求上
    訴人各給付80萬7,050元及自97年12月27日起至清償日止，
    按年息5%計算之利息部分，自屬應予准許；至逾上開部分利
    息之請求，即屬不應准許。從而原審就前開應予准許部分，
    所為上訴人敗訴之判決，並無不合，上訴論旨指摘原判決此
    部分不當，求予廢棄改判，為無理由；就前開不應准許部分
    ，所為上訴人敗訴判決，尚有未洽，上訴論旨指摘原判決此
    部分不當，求予廢棄改判，為有理由。
九、至兩造其餘之攻擊或防禦方法及未經援用之證據，經斟酌後
    ，認為均不足以影響本判決之結果，自無逐一詳予論駁之必
    要。併此敘明。
據上論結，本件上訴為一部有理由，一部無理由，依民事訴訟法
第449條第1項、第450條、第79條、第85條第1項前段，判決如主
文。
中    華    民    國    99    年    7     月    20    日
                  民事第六庭
                        審判長法  官 林鄉誠
                              法  官 楊豐卿
                              法  官 張  蘭
正本係照原本作成。
上訴人如不服本判決，應於收受送達後20日內向本院提出上訴書
狀，其未表明上訴理由者，應於提出上訴後20日內向本院補提理
由書狀（均須按他造當事人之人數附繕本）上訴時應提出委任律
師或具有律師資格之人之委任狀；委任有律師資格者，另應附具
律師資格證書及釋明委任人與受任人有民事訴訟法第466條之1第
1項但書或第2項（詳附註）所定關係之釋明文書影本。如委任律
師提起上訴者，應一併繳納上訴審裁判費。
被上訴人不得上訴。
中    華    民    國    99    年    7    月     21    日
                              書記官 黃麗玲
附註：
民事訴訟法第466條之1（第1項、第2項）：
對於第二審判決上訴，上訴人應委任律師為訴訟代理人。但上訴
人或其他法定代理人具有律師資格者，不在此限。
上訴人之配偶、三親等內之血親、二親等內之姻親，或上訴人為
法人、中央或地方機關時，其所屬專任人員具有律師資格並經法
院認為適當者，亦得為第三審訴訟代理人。

司法院資訊處製作；財團法人民間司法改革基金會備份。
